---
title: "Deney Tasarımı Proje Ödevi"
author: "Assiye Sevde ÖZATA"
date: "28 05 2021"
output:
  html_document: default
  word_document: default
  pdf_document: default
---

 Veri Seti:https://www.kaggle.com/saurabhshahane/food-consumption-in-indonesia?select=+DATASET+cultural+dimension+of+food+consumption.xlsx

 Bu veri seti, Endonezya'daki kentsel topluluklarda gıda tüketim kalıplarının kültürel boyutunun özelliklerine ilişkin anket verilerini göstermektedir. 

```{r setup, include=FALSE}
knitr::opts_chunk$set(echo = TRUE)
```

```{r message=FALSE, warning=FALSE}
library(readxl)
DATASET_cultural_dimension_of_food_consumption <-read_excel("C:/Users/sevde/OneDrive/Masaüstü/DATASET_cultural dimension of food consumption.xlsx")
View(DATASET_cultural_dimension_of_food_consumption)
head(DATASET_cultural_dimension_of_food_consumption)
```

 Bu veri seti 710 satırdan ve 28 değişkenden oluşmaktadır.

```{r message=FALSE, warning=FALSE}
sum(is.na(DATASET_cultural_dimension_of_food_consumption))
```
 Veride eksik gözlem bulunmamaktadır.

```{r message=FALSE, warning=FALSE}
str(DATASET_cultural_dimension_of_food_consumption)
```

#Ana faktör `(B9) OCCUPATION`
#Bağımlı değişken `(C15) % MONTHLY EXPENDITURE FOR FOOD`

1) Tek-yönlü ANOVA

 İlk olarak seçtiğimiz ana faktörü(`(B9) OCCUPATION`) faktör olarak tanımlarız.

```{r message=FALSE, warning=FALSE}
DATASET_cultural_dimension_of_food_consumption$`(B9) OCCUPATION`<- as.factor(DATASET_cultural_dimension_of_food_consumption$`(B9) OCCUPATION`)
```

```{r message=FALSE, warning=FALSE}
levels(DATASET_cultural_dimension_of_food_consumption$`(B9) OCCUPATION`)
```
 Mesleklerin gıda aylık harcamalara göre boxplot grafiğini çizdirebiliriz.
 
```{r message=FALSE, warning=FALSE}
library(ggplot2)
ggplot(DATASET_cultural_dimension_of_food_consumption, aes(x=`(B9) OCCUPATION`, y=`(C15) % MONTHLY EXPENDITURE FOR FOOD`))+labs(title="",x="Meslek", y = "Gıda Aylık Harcama")+
geom_boxplot()+
geom_point()
```

```{r message=FALSE, warning=FALSE}
model_DATASET<-aov(`(C15) % MONTHLY EXPENDITURE FOR FOOD`~ `(B9) OCCUPATION`, data = DATASET_cultural_dimension_of_food_consumption)
model_DATASET
```
```{r message=FALSE, warning=FALSE}
summary(model_DATASET)
```
 Tek-yönlü ANOVA için hipotezlerimiz aşağıdaki gibidir. $$H_0 : \mu_1=\mu_2=\mu_3=\mu_4=\mu_5=\mu_6$$, $H_1:$ En az bir ($i,j$) için $\mu_i \neq \mu_j$ F-istatistiğini değerine karşılık gelen p-değeri< $\alpha$ = 0.05 olduğundan $H_0$ hipotezi reddedilir.En az bir deneme için ortalama diğer denemelerin ortalamalarından farklıdır.

Yorum: Meslek faktörü, kentsel toplulukların gıda aylık harcamasında önemli bir etkiye sahiptir.


2) Rastgele Tam Blok Tasarımı

 Bu veri için ilk olarak bloklama yaparak varyans analizini yapacağız. Bunun için aov fonksiyonunda hem
ana (main) faktör meslek hem de bloklama faktörü din kullanacağız.

```{r message=FALSE, warning=FALSE}
DATASET_cultural_dimension_of_food_consumption$`(B5) RELIGION`<- as.factor(DATASET_cultural_dimension_of_food_consumption$`(B5) RELIGION`)
```

```{r message=FALSE, warning=FALSE}
levels(DATASET_cultural_dimension_of_food_consumption$`(B5) RELIGION`)
```

```{r message=FALSE, warning=FALSE}
blok_model <- aov(`(C15) % MONTHLY EXPENDITURE FOR FOOD`~  `(B5) RELIGION`+ `(B9) OCCUPATION` , data = DATASET_cultural_dimension_of_food_consumption)
summary(blok_model)
```
 Bu sonuçlara göre faktör düzeyi yani meslek için p − value = 0.0148 < 0.05 olduğundan $$H_0:\mu_1=\mu_2=\mu_3=\mu_4=\mu_5=\mu_6$$ veya $$H_0 : \tau_1=\tau_2=\tau_3=\tau_4=\tau_5=\tau_6=0 $$
hipotezi red edilir.

 Böylece, denemeler yani burada analize dahil edilen mesleğe göre kentsel toplulukların gıda aylık harcamasında
anlamlı bir farklılık vardır sonucunu elde ederiz.

 Ayrıca, blok için de p − value =0.2783 > 0.05 olduğundan $H_0 :\mu_1=\mu_2=\mu_3=\mu_4 =\mu_5=\mu_6 =0$ hipotezi kabul edilir.

 Dinlere göre kentsel toplulukların gıda aylık harcaması arasında anlamlı bir farklılık yoktur sonucunu elde ederiz.
 

Şimdi, meslek ile din faktörünün etkileşimini de ekleyerek aşağıdaki etkileşimli modeli inceleyelim.

```{r message=FALSE, warning=FALSE}
anova_occupation_religion_interaction<-aov(`(C15) % MONTHLY EXPENDITURE FOR FOOD`~ `(B5) RELIGION`+`(B5) RELIGION`:`(B9) OCCUPATION`+`(B9) OCCUPATION`, data = DATASET_cultural_dimension_of_food_consumption) 
summary(anova_occupation_religion_interaction)

```

 Bu sonuca göre meslek `(B9) OCCUPATION` ile din `(B5) RELIGION` faktörlerinin etkileşimlerinin kentsel toplulukların gıda aylık harcaması üzerindeki etkisi $\alpha$ > 0.05 anlamlılık düzeyinde önemsizdir (anlamlı değildir).


3) Latin Kare Tasarımı

 Blok Faktör olarak `(B7) EDUCATION LEVEL` ve `(B5) RELIGION` seçelim.

```{r message=FALSE, warning=FALSE}
DATASET_cultural_dimension_of_food_consumption$`(B5) RELIGION`<- as.factor(DATASET_cultural_dimension_of_food_consumption$`(B5) RELIGION`)
DATASET_cultural_dimension_of_food_consumption$`(B7) EDUCATION LEVEL`<- as.factor(DATASET_cultural_dimension_of_food_consumption$`(B7) EDUCATION LEVEL`)
```

```{r}
levels(DATASET_cultural_dimension_of_food_consumption$`(B7) EDUCATION LEVEL`)
levels(DATASET_cultural_dimension_of_food_consumption$`(B5) RELIGION`)
levels(DATASET_cultural_dimension_of_food_consumption$`(B9) OCCUPATION`)
```


```{r message=FALSE, warning=FALSE}
anova_latin<-aov(`(C15) % MONTHLY EXPENDITURE FOR FOOD`~ `(B5) RELIGION` + `(B7) EDUCATION LEVEL` + `(B9) OCCUPATION`, data = DATASET_cultural_dimension_of_food_consumption)
summary(anova_latin)
```

 Bu sonuca göre

• Ana faktörümüz meslek için p − value = 0.0248 < 0.05 olduğundan $$H_0 : \tau_1 = \tau_2 = \tau_3 = \tau_4 = \tau_5 = \tau_6 = 0 $$ hipotezi reddedilir. Böylece,mesleklere göre kentsel toplulukların gıda aylık harcaması arasında anlamlı bir farklılık vardır sonucunu elde ederiz.

• Blok faktörlerimiz din ve eğitim seviyesi, din faktörün p-değeri> 0.05 olduğundan kentsel toplulukların gıda aylık harcaması üzerinde anlamlı bir etkisi olmadığını, eğitim seviyesi faktörünün p-değeri>0.05 olduğundan kentsel toplulukların gıda aylık harcaması üzerinde anlamlı bir etkisi olmadığını söyleyebiliriz.

 Dolayısıyla,

 Din faktörünün kentsel toplulukların gıda aylık harcaması bakımından anlamlı bir farklılık yoktur.
 Eğitim seviyesi faktörünün kentsel toplulukların gıda aylık harcaması bakımından anlamlı bir farklılık yoktur.


4) Tek-yönlü ANCOVA

#Ortak değişken:`(B11) HOUSEHOLD MEMBER`

```{r message=FALSE, warning=FALSE}
ancova_model<-aov(`(C15) % MONTHLY EXPENDITURE FOR FOOD` ~ `(B11) HOUSEHOLD MEMBER` + `(B9) OCCUPATION`, data = DATASET_cultural_dimension_of_food_consumption)
summary(ancova_model)
```

 Bu sonuca göre direkt yorum yapamayız. Çünkü, düzeltilmiş kareler toplamları ile testlerimizi yapmalıyız.


 Bunun için car paketindeki Anova fonksiyonunu Tip III kareler toplamları ile hesaplarız.

```{r message=FALSE, warning=FALSE}
car::Anova(aov(`(C15) % MONTHLY EXPENDITURE FOR FOOD` ~ `(B11) HOUSEHOLD MEMBER` + `(B9) OCCUPATION`, data = DATASET_cultural_dimension_of_food_consumption),type="III")
```

 Bu sonuca göre;

 Denemeler için yani occupation faktörü için test istatistigi değeri F0 = 2.7206 ve p-degeri<0.05 olduğundan ilgili $$H_0 :\tau_1 = \tau_2 = \tau_3 = \tau_4 = \tau_5 = \tau_6 = 0$$  hipotezi reddedilir.
 Böylece deneye katılanların ev üye sayısı gözönünde bulundurulduğunda  kentsel toplulukların gıda aylık harcaması bakımından mesleklerin etkisinin anlamlı olduğunu elde ederiz.

 Kovaryans analizine ihtiyacımız olup olmadığını veya doğru kullanıp kullanmadığımızı kontrol etmek için de
$H_0 :\beta=0$ hipotezini test ederiz.

 Bunun için,$\beta$ eğim parametresi household member ile monthly expenditure for food arasındaki doğrusal regresyonun eğim katsayısı olduğundan bu hipotez için F-testinin değeri yukarıdaki household member için verilen sonuçlardan $F_\beta$ =0.0992 olarak elde edilir ve p-değeri>0.05 olduğundan $H_0:\beta= 0$ kabul edilir. Dolayısıyla, ANCOVA kullanmak uygun değildir.


6) Varsayım Kontrolü

 Tek-yönlü ANOVA modeli için;
 
• Normallik varsayımı:

 Quantile-Quantile (qq) grafiği

```{r message=FALSE, warning=FALSE}
qqnorm(model_DATASET$residuals)
qqline(model_DATASET$residuals,col="red")
```

```{r message=FALSE, warning=FALSE}
library(ggplot2)
ggplot(data=DATASET_cultural_dimension_of_food_consumption, aes(sample = `(C15) % MONTHLY EXPENDITURE FOR FOOD`))+
geom_qq()+
geom_qq_line(color = "orange")
```
 
 Grafiklere baktığımızda net bir yorum yapamayız.

#Kolmogorov-Smirnov normallik testi:
Parametrelerin değerlerini bilmediğimiz için veriden tahmin ederiz.

```{r message=FALSE, warning=FALSE}
ks.test(model_DATASET$residuals,"pnorm",mean=mean(model_DATASET$residuals),sd=sd(model_DATASET$residuals))
```

#Shapiro-Wilk testi:

```{r message=FALSE, warning=FALSE}
shapiro.test(model_DATASET$residuals)
```

#Lilliefors (Kolmogorov-Smirnov) normality test:

```{r message=FALSE, warning=FALSE}
nortest::lillie.test(residuals(model_DATASET))
```

#Cramer-von Mises test for normality:

```{r message=FALSE, warning=FALSE}
goftest::cvm.test(model_DATASET$residuals)
```
 
 p-value < 0.05 olduğundan $H_0$ reddedilir. Artıklar normal dağılıma sahip değildir.Normallik varsayımı sağlanmamaktadır.

#Homojen varyanslılık kontrolü:

#Bartlett Test:

```{r message=FALSE, warning=FALSE}
bartlett.test(resid(model_DATASET) ~ `(B9) OCCUPATION`, data=DATASET_cultural_dimension_of_food_consumption)
```
 $H_0$ reddedilir. Denemelerin varyanslarının homojen olduğu hipotezi reddedilir.

#Levene Test:

```{r message=FALSE, warning=FALSE}
car::leveneTest(resid(model_DATASET) ~ `(B9) OCCUPATION`, data=DATASET_cultural_dimension_of_food_consumption)
```
 
 $H_0$ reddedilir. Denemelerin varyanslarının homojen olduğu hipotezi kabul edilemez. Artıklar için homojen varyanslılık varsayımı sağlanmamaktadır.

• Box-Cox dönüşümü uygulayalım.

```{r message=FALSE, warning=FALSE}
bc<-MASS::boxcox(model_DATASET)
```

```{r message=FALSE, warning=FALSE}
lambda <- bc$x[which.max(bc$y)]
lambda
```

```{r message=FALSE, warning=FALSE}
A1<-car::boxCox(model_DATASET, family="bcPower", plotit = TRUE)
```

```{r message=FALSE, warning=FALSE}
lambda1<-A1$x[which.max(A1$y)]
lambda1
```

```{r message=FALSE, warning=FALSE}
T1<-cellWise::transfo(DATASET_cultural_dimension_of_food_consumption$`(C15) % MONTHLY EXPENDITURE FOR FOOD`, type = "BC", robust = FALSE)
```

```{r message=FALSE, warning=FALSE}
T1$lambdahats
```

 1.Dönüşüm

 0.1818182 değerini kullanarak `(C15) % MONTHLY EXPENDITURE FOR FOOD` değişkeni üzerinde dönüşüm yapalım ve ANOVA modelini oluşturarak,
varsayımları kontrol edelim.

```{r message=FALSE, warning=FALSE}
model2_DATASET<-aov((`(C15) % MONTHLY EXPENDITURE FOR FOOD`^lambda1)~`(B9) OCCUPATION`, data=DATASET_cultural_dimension_of_food_consumption)
model2_DATASET
```

```{r message=FALSE, warning=FALSE}
summary(model2_DATASET)
```

• Varsayımların kontrolü:

```{r message=FALSE, warning=FALSE}
qqnorm(resid(model2_DATASET), main = "Normal Q-Q Plot", col = "darkgrey")
qqline(resid(model2_DATASET), col = "dodgerblue", lwd = 2)
```
```{r message=FALSE, warning=FALSE}
shapiro.test(residuals(model2_DATASET))
```
```{r message=FALSE, warning=FALSE}
nortest::lillie.test(residuals(model2_DATASET))
```

```{r message=FALSE, warning=FALSE}
ks.test(scale(residuals(model2_DATASET)), "pnorm")
```
 Hatalar normallik varsayımını sağlamamaktadır.

```{r message=FALSE, warning=FALSE}
bartlett.test((`(C15) % MONTHLY EXPENDITURE FOR FOOD`^lambda1)~`(B9) OCCUPATION`, data=DATASET_cultural_dimension_of_food_consumption)
```
```{r message=FALSE, warning=FALSE}
car::leveneTest((`(C15) % MONTHLY EXPENDITURE FOR FOOD`^lambda1)~`(B9) OCCUPATION`, data=DATASET_cultural_dimension_of_food_consumption)
```
 Homojen varyanslılık varsayımı sağlanmamaktadır.

 2.Dönüşüm

 0.2149362 değerini kullanarak `(C15) % MONTHLY EXPENDITURE FOR FOOD` değişkeni üzerinde dönüşüm yapalım ve ANOVA modelini oluşturarak, varsayımları kontrol edelim.

```{r message=FALSE, warning=FALSE}
model3_DATASET<-aov( (`(C15) % MONTHLY EXPENDITURE FOR FOOD`^(T1$lambdahats))~`(B9) OCCUPATION`, data=DATASET_cultural_dimension_of_food_consumption)
model3_DATASET
```

```{r message=FALSE, warning=FALSE}
summary(model3_DATASET)
```

• Varsayımların kontrolü:

```{r message=FALSE, warning=FALSE}
shapiro.test(residuals(model3_DATASET))
```
```{r message=FALSE, warning=FALSE}
nortest::lillie.test(residuals(model3_DATASET))
```

```{r message=FALSE, warning=FALSE}
ks.test(scale(residuals(model3_DATASET)), "pnorm")
```
 Hatalar normallik varsayımını sağlamamaktadır.

```{r message=FALSE, warning=FALSE}
bartlett.test((`(C15) % MONTHLY EXPENDITURE FOR FOOD`^(T1$lambdahats))~`(B9) OCCUPATION`, data=DATASET_cultural_dimension_of_food_consumption)
```
```{r message=FALSE, warning=FALSE}
car::leveneTest((`(C15) % MONTHLY EXPENDITURE FOR FOOD`^(T1$lambdahats))~`(B9) OCCUPATION`, data=DATASET_cultural_dimension_of_food_consumption)
```
 Homojen varyanslılık varsayımı sağlanmamaktadır.


5) İkili ve Çoklu Karşılaştırmalar

Tek-yönlü ANOVA için:

 Scheffe yöntemi ile tüm mümkün ikili karşılaştırmaları yapabiliriz.

```{r message=FALSE, warning=FALSE}
library(agricolae)
scheffe_out1<-scheffe.test(model_DATASET,"(B9) OCCUPATION",group=TRUE)
scheffe_out1
```

 Bu sonuca göre $groups altında aynı harfler ile gösterilenler arasında anlamlı bir fark bulunmamaktadır.Böylece, tüm grupların alındığı kitlelerin ortalamaları arasında anlamlı bir farklılık bulunmamaktadır diyebiliriz.
 
• HSD.test{agricolae}
 
```{r message=FALSE, warning=FALSE}
hsd_out<-HSD.test(model_DATASET,"(B9) OCCUPATION",group=FALSE)
hsd_out
```

• Eğer testin sonucunda hesaplanan p-degeri> $\alpha$ olur ise $H_0$ hipotezi kabul edilir. Böylece karşılaştırılan
gruplar arasında anlamlı bir farklılık olmadığı sonucunu elde ederiz.

• Eğer p-değeri< $\alpha$ olur ise $H_0$ hipotezi reddedilir. Böylece karşılaştırılan gruplar arasında anlamlı bir
farklılık olduğu sonucunu elde ederiz.
 
 Baktığımızda Independent Worker - Private Employees gruplarının p-değerinin 0.05 den küçük olduğunu görmekteyiz bu nedenle 
$H_0$ hipotezi reddedilir. Böylece karşılaştırılan gruplar arasında anlamlı bir farklılık olduğu sonucunu elde ederiz.

• Fisher LSD Test

```{r message=FALSE, warning=FALSE}
lsd_out<-LSD.test(model_DATASET,"(B9) OCCUPATION",group=FALSE)
lsd_out
```

 Enterpreneur - Private Employees, Government Employees - Independent Worker, Independent Worker - Police Officer/Army, Independent Worker - Private Employees gruplarının p-değerinin 0.05 den küçük olduğunu görmekteyiz bu nedenle 
$H_0$ hipotezi reddedilir. Böylece karşılaştırılan gruplar arasında anlamlı bir farklılık olduğu sonucunu elde ederiz.

• duncan.test {agricolae}

```{r message=FALSE, warning=FALSE}
duncan_out<-duncan.test(model_DATASET, "(B9) OCCUPATION",group=FALSE)
duncan_out
```

 Independent Worker - Police Officer/Army, Independent Worker - Private Employees, gruplarının p-değerinin 0.05 den küçük olduğunu görmekteyiz bu nedenle $H_0$ hipotezi reddedilir. Böylece karşılaştırılan gruplar arasında anlamlı bir farklılık olduğu sonucunu elde ederiz.
 















